臺灣新北地方法院民事判決
109年度海商字第1號
原      告  國登營造股份有限公司

法定代理人  邱翠蓮  
訴訟代理人  李宥臻  
            陳銘祥律師
上一人
複代理人    城紫菁律師
被      告  陳應超  
訴訟代理人  沈炎平律師
被      告  宋明水  
訴訟代理人  洪百其  
上列當事人間債務人異議之訴事件，經臺灣高雄地方法院移送前
來，本院於民國111年5月19日言詞辯論終結，判決如下：
    主      文
一、確認臺灣高雄地方法院107年度司促字第12725號支付命令所
    載被告陳應超對於原告債權新臺幣4,745,000元不存在。
二、確認臺灣高雄地方法院107年度司促字第12726號支付命令所
    載被告宋明水對於原告債權新臺幣1,457,348元不存在。
三、訴訟費用由被告負擔。
    事實及理由
壹、程序方面：
一、按訴狀送達後，原告不得將原訴變更或追加他訴，但因情事
    變更而以他項聲明代最初之聲明者，不在此限，民事訴訟法
    第255條第1項第4款定有明文。原告起訴原聲明：「臺灣高
    雄地方法院（下稱高雄地院）107年度司執字第87073號、第
    87203號強制執行事件之強制執行程序應予撤銷」（見高雄
    地院107年度審重訴字第289號卷第3頁），復於本院審理時
    變更聲明為：「被告陳應超不得執高雄地院107年度司促字
    第12725號支付命令（下稱系爭12725號支付命令），對原告
    為強制執行」、「被告宋明水不得執高雄地院107年度司促
    字第12726號支付命令（下稱系爭12725號支付命令），對原
    告為強制執行」（見本院卷第117頁）。嗣因高雄地院107年
    度司執字第87073號、第87203號強制執行事件（含囑託執行
    部分）均已終結，原告再變更聲明為：「確認系爭12725號
    支付命令所載被告陳應超對於原告債權新臺幣（下同）4,74
    5,000元不存在」、「確認系爭12726號（誤載為12725號）
    支付命令所載被告宋明水對於原告債權1,457,348元不存在
    」（見本院卷第361頁），核屬因強制執行程序終結之情事
    變更而以他項聲明代最初之聲明，合於前揭規定，自應准許
    。
二、再按確認法律關係成立或不成立之訴，須原告有即受確認判
    決之法律上利益者，方得提起，民事訴訟法第247條第1項亦
    有明文。所謂即受確認判決之法律上利益，指因法律關係之
    存否不明確，致原告在私法上之地位有受侵害之危險，而此
    項危險得以對被告之確認判決除去而言。本件原告主張系爭
    12725號支付命令所載被告陳應超對於原告債權4,745,000元
    不存在、系爭12726號支付命令所載被告宋明水對於原告債
    權1,457,348元不存在等節，均為被告所否認，是兩造就系
    爭12725號、12726號支付命令所載債權之存否並不明確，且
    被告仍有執系爭12725號、12726號支付命令對原告聲請強制
    執行之可能，有侵害原告私法上地位之危險，且此項危險得
    以本件確認決除去，揆諸前揭說明，原告確有提起確認訴訟
    之利益。
三、被告宋明水未於最後言詞辯論期日到場，復核無民事訴訟法
    第386條各款所列情形，爰依原告聲請，由其一造辯論而為
    判決。
貳、實體方面：
一、原告主張：
　㈠原告因與訴外人交通部臺灣區國道新建工程局間「金門大橋
    建設計畫第CJ02-C標金門大橋接續工程」乙案，於工程期間
    為施作工程必要，遂將其所有之「惠順778」、「國登7號（
    和洲）」及「國登9號」等船舶停靠在金門當地港區。適逢
    強颱莫蘭蒂於民國105年9月15日襲擊金門，原告將上開船舶
    停靠於金門水頭港區並為充分固定之準備，然因莫蘭蒂颱風
    風速過大，導致「惠順778」斷纜進而漂移撞擊港區內其他
    船舶，此乃屬天災不可抗力，不符合民法第184條第1項侵權
    行為要件，且依海商法第95條、第96條規定，原告亦不負損
    害賠償責任。
　㈡被告未提出其等船舶即「成功88號」、「展宇（原：金鋒1號
    」確實受損及損害數額之證明，更未就「惠順778」斷纜意
    外致其等船舶受損之因果關係提出證明，自難認被告分別對
    原告有系爭12725號、12726號支付命令所載債權存在。退步
    言，縱認被告船舶確係因原告船舶碰撞致生損害，亦應計算
    折舊，且被告未依金門縣港務處之警示及中央氣象局之預警
    ，將其等船舶拖吊上岸以防颱，而任由船舶於海上漂浮並與
    原告船舶發生碰撞，其等對於損害之發生或擴大與有過失。
　㈢聲明：如主文第1、2項所示。
二、被告均抗辯：
　㈠「惠順778」斷纜意外造成被告陳應超之「成功88號」船外機
    浸水、魚探機落海、船艙蓋及船殼受損等損害，預估損害金
    額約4,745,000元；造成被告宋明水之「展宇」翻覆全毀，
    受有船外機浸水、魚探機落海、船艙蓋及船殼受損等損害，
    預估損害金額約1,457,348元。
　㈡105年9月15日莫蘭蒂強颱來襲，金門水頭港區中僅有「惠順7
    78」斷纜、漂流之情事，其他船舶皆無；且依「惠順778」
    遺留在碼頭的斷纜，顯非新纜或鋼絲纜，原告亦違反其簽立
    予金門縣港務局之切結書第3條第3項：「泊港之各船除應換
    用新纜或鋼絲纜繫泊外，靠泊碼頭應加防颱纜，必要時另以
    錨鏈加強繫於碼頭」內容，足見原告就船舶加強固定之措施
    方面應有過失。況且，交通部航港局中部航務中心製作之「
    莫蘭蒂颱風過境金門水頭港區船舶損害事故海事檢查報告書
    」（下稱系爭海事檢查報告）亦指出：「超乎預期之強風及
    惠順778受風面大為本次造成船舶斷纜漂流之主因，雖為不
    可抗力之因素，但該公司所屬船舶斷纜漂泊之事證及責任相
    當明確」。
　㈢聲明：原告之訴駁回。
三、本院之判斷：
　㈠原告為「惠順778」、「國登7號（和洲）」及「國登9號」等
    船舶之所有人，而被告陳應超為「成功88號」、被告宋明水
    為「展宇」等船舶之所有人；原告於105年9月14日將「惠順
    778」停靠於金門水頭港區南側碼頭岸邊，繫纜於碼頭岸上
    纜樁（柱），其他三艘船舶與之繫纜連接區南側碼頭（即「
    惠順778」外檔泊靠三船），莫蘭蒂颱風過境後（於105年9
    月14日晚間8時30分許暴風圈籠罩金門地區、於105年9月15
    日上午11時15分許解除海陸上颱風警報），「惠順778」、
    「國登7號（和洲）」及「國登9號」等船舶經金門港務處安
    檢所人員發現漂移至該港區東北側臨時工作船碼頭，繫於「
    惠順778」之纜繩全部斷裂；嗣交通部航港局中部航務中心
    調查莫蘭蒂颱風過境金門水頭港區船舶損害事故時，被告陳
    應超、宋明水均申報其等所有上開船舶因而受損，並於107
    年7月3日向高雄地院聲請對原告發系爭12725號、12726號支
    付命令，依民法第184條第1項、海商法第96條之規定，請求
    原告應就「成功88號」、「展宇」船舶損壞負損害賠償責任
    等情，有「成功88號」、「展宇」之小船執照及船舶受損照
    片、系爭海事檢查報告（節本）、中央氣象局海上颱風警報
    、中央氣象局颱風警報發布概況表在卷可稽（見系爭12725
    號支付命令卷第3至18頁、系爭12726號支付命令卷第3至25
    頁、高雄地院108年度海商字第8號卷第63至133頁），並經
    本院調取系爭12725號、12726號支付命令卷核閱無訛，復為
    兩造所不爭執，應堪認定。
　㈡另原告主張「惠順778」斷纜意外乃係因不可抗力而發生，就
    被告陳應超之「成功88號」、被告宋明水之「展宇」船舶損
    壞，不負損害賠償責任，是系爭12725號支付命令所載被告
    陳應超對原告之債權、系爭12726號支付命令所載被告宋明
    水對原告之債權，均不存在等語，則為被告所否認。經查：
　　⒈按因故意或過失，不法侵害他人之權利者，負損害賠償責
      任；碰撞係因於一船舶之過失所致者，由該船舶負損害賠
      償責任，民法第184條第1項前段、海商法第96條分別定有
      明文。又民事訴訟法第277條前段規定，當事人主張有利
      於己之事實者，就其事實有舉證之責任，是以確認法律關
      係不存在之訴，如被告主張其法律關係存在時，應由被告
      負舉證責任。本件被告既主張其等對原告有民法第184條
      第1項、海商法第96條之損害賠償債權存在，自應由被告
      就此有利於己之事實，負舉證責任。
　　⒉關於原告於莫蘭蒂颱風襲擊金門期間，就「惠順778」、「
      國登7號（和洲）」及「國登9號」等船舶是否已為符合常
      規或充分之固定準備乙節，經福建金門地方法院（下稱金
      門地院）以107年度重訴字第1號損害賠償案件，將現場事
      故照片、系爭海事檢查報告等資料，送請中華海事檢定社
      股份有限公司（下稱中華海事檢定社）參酌中央氣象局於
      「惠順778」斷纜意外發生時之氣象資料實施鑑定，鑑定
      結果略以：「惠順778」外檔泊靠三船，受到南風吹拂時
      ，船舶所受到的風壓最大，其中「惠順778」船舷側受風
      面積最大，達601.4平方米，再依英國航海協會「船舶操
      作指引」之風壓估算公式、中央氣象局發布之莫蘭蒂颱風
      中心最高風速60米/秒，計算可得「惠順778」承受最大風
      壓為120噸；另依系爭海事檢查報告內容可知，「惠順778
      」已加強繫纜，使用直徑10公分纜繩15條、直徑15公分纜
      繩4條，合計19條纜繩繫於岸上纜樁，而依「惠順778」斷
      纜照片判斷，所使用纜繩可能是植物纖維纜或人造纖維纜
      ，再參照系爭海事檢查報告與一般繫泊方式模擬「惠順77
      8」繫泊配置，「惠順778」橫向束縛力最小可達824.1噸
      ，如考量纜繩可能非全新、纜繩鬆緊不一導致吃力不均勻
      、外檔泊靠形成船隊群互相拉扯可能造成額外之離岸拉力
      等因素，減損束縛力50％仍高達412噸；如上開纜繩尺寸、
      數量正確，且模擬之繫泊配置與當時情況相當，應可認「
      惠順778」等船舶已為符合常規或充分之固定準備等語（
      見本院卷第283至327頁）。
　　⒊本院審酌中華海事檢定社係參酌現有事證並根據其專業智
      識做出鑑定結論，鑑定及判斷之過程、結論均無顯然違背
      客觀事證或經驗、論理法則之處，應可認其上開結論可採
      。原告既在莫蘭蒂颱風來襲前，已就「惠順778」、「國
      登7號（和洲）」及「國登9號」等船舶之繫纜加固且程度
      已屬充份，於正常情況下應足以抵禦莫蘭蒂颱風所帶來之
      風壓，即難認其有何疏於防範而違反注意義務之情事，是
      雖「惠順778」斷纜意外發生，但尚無從認原告就該意外
      之發生有何故意或過失。
　　⒋被告雖以「惠順778」外檔泊靠三船、使用既有纜繩等作為
      ，不合於原告出具防颱切結書所載「安全係數下，內港以
      單靠為原則，外檔不建議泊靠」、「颱風期間，泊港之各
      船除應換用新纜、鋼絲纜繫泊外，靠泊碼頭應加強防颱纜
      ，必要時另以錨鏈加強繫於碼頭」等內容，而認原告應就
      「惠順778」斷纜意外負過失責任。然參諸附於系爭海事
      檢查報告之「105.09.14莫蘭蒂颱風-金門港船舶防颱情形
      」、「金門縣港務處『因應颱風作業』自主檢查表」，金門
      港務處實已知曉並准許「惠順778」之外檔泊靠三船，並
      使用既有纜繩（見金門地院107年度重訴字第1號卷一第99
      至101、177頁，影印附於本院卷第205、395頁），堪認原
      告上開靠泊、繫纜並無違反金門水頭港區防颱作業。而被
      告復未舉證證明原告就「惠順778」外檔泊靠三船並使用
      既有纜繩等作為，有何其他注意義務之違反，是被告辯稱
      原告就「惠順778」斷纜意外之發生有過失等語，尚不可
      採。
　　⒌況且，被告本應就其抗辯原告因過失造成其等所有「成功8
      8號」、「展宇」船舶損害之侵權行為事實，負舉證責任
      ，縱前引中華海事檢定社之鑑定結論不可採，惟依被告所
      提事證包括系爭海事檢查報告、船舶受損照片及修繕估價
      單等，亦不足以使本院就其抗辯事實存在達到確信之程度
      ，實難認定被告陳應超對原告有系爭12725號支付命令、
      被告宋明水對原告有系爭12726號支付命令所載債權存在
      。
　㈢綜上所述，原告既就「惠順778」斷纜意外無過失，縱被告因
    「惠順778」斷纜意外受有損害，仍難認原告對被告負有民
    法第184條第1項或海商法第95條之損害賠償責任。從而，原
    告求為判決確認被告陳應超對原告之系爭12725號支付命令
    所載債權、被告宋明水對原告之系爭12726號支付命令所載
    債權，均不存在，為有理由，應予准許。
四、本件事證已臻明確，兩造其餘攻擊防禦方法及所提證據，核
     與判決結果無不生影響，爰不逐一論述，併此敘明。
五、訴訟費用負擔之依據：民事訴訟法第78條、第85條第1項前
    段。　　　
中　　華　　民　　國　　111 　年　　6 　　月　　30　　日
                  民事第二庭    法　官　楊雅萍
以上正本係照原本作成。
如對本判決上訴，須於判決送達後20日內向本院提出上訴狀。如
委任律師提起上訴者，應一併繳納上訴審裁判費。
中　　華　　民　　國　　111 　年　　6 　　月　　30　　日
                                書記官　蘇  泠